臺灣高等法院臺南分院刑事判決
上　訴　人
即　被　告　甲○○
　　　　　　　　　　　(
選任辯護人　蘇新竹　律師
　　　　　　張清富　律師
上列上訴人即被告因家暴殺人案件，不服臺灣臺南地方法院九十
五年度重訴字第一號中華民國九十五年九月二十八日第一審判決
（起訴案號：臺灣臺南地方法院檢察署九十四年度偵字第一四一
一八號、九十五年度偵字第八０六號），提起上訴，判決後由最
高法院第一次發回更審，本院判決如下：
    主   　 文
原判決撤銷。
甲○○殺人，處無期徒刑，褫奪公權終身。
扣案之硫酸拾陸公克沒收。
    事  　　實
一、甲○○與張王靜葉前曾於民國（下同）八十八年五月二十日
    在台北市○○○路山地教會結婚，惟因故未辦理結婚登記，
    二人間具有家庭暴力防治法第三條第一款所定之家庭成員關
    係。惟自九十四年九月至十月間，因張王靜葉表明欲與甲○
    ○分手，甲○○乃懷疑張王靜葉已另結新歡，致心懷怨恨，
    乃於九十四年十一月初某日，前往臺南縣永康市○○路家樂
    福量販店附近之某化學原料行以新台幣一百元購得硫酸二瓶
    ，並將其中一瓶裝於長方形乳白色塑膠罐內（寬約二十公分
    、高約二十五公分、厚約八公分）置於臺南市○區○○路四
    段六十五巷一０八弄十八號一樓住處廚房流理檯洗碗槽下，
    欲待與張王靜葉不願復合時即以桶內硫酸潑灑張王靜葉。嗣
    因張王靜葉自九十四年十一月五日外出參加喜宴後即多日未
    返回住處，迄同年月九日上午十時許，張王靜葉始自外返回
    渠等上開住處，而於當日下午一時十分許，經甲○○質問其
    行蹤，張王靜葉乃向甲○○炫耀其已另結新歡，並對甲○○
    陳稱其已不再為伊所愛，詎甲○○聽聞後，頓時惱羞成怒，
    憤而萌生殺機，乃逕自前往廚房，拿取之前所購買並放於廚
    房流理檯洗碗槽下之硫酸，明知硫酸具有強烈腐蝕性，倘大
    量潑灑人之身體可奪人生命，竟基於殺人之犯意，隨手將其
    所持之塑膠罐裝硫酸，朝向張王靜葉自頭部起全身潑灑，致
    張王靜葉受有全身90 ％三度化學性腐蝕傷，雖經張王靜葉
    即時以電話通知其長媳楊惠卿聯繫一一九派救護車緊急前來
    送往國立成功大學醫學院附設醫院（以下稱成大醫院）救治
    ，且張王靜葉於救護車趕至前，亦自行於住處以水龍頭沖洗
    ，惟仍因傷重，延至九十四年十一月十日晚間八時二十三分
    許，因多重器官衰竭併酸血症而不治死亡。而甲○○於案發
    後即畏罪逃逸，嗣經警據報前來現場扣得被害人所穿胸罩一
    件、扣取獲甲○○所有之潑剩之硫酸一桶（按經警採取殘留
    硫酸送鑑定成分後，驗餘硫酸重十六公克）。甲○○於有偵
    查犯罪權限之警察及警察機關知悉其犯罪後，始在九十四年
    十一月十二日凌晨二時三十分許向臺北市政府警察局南港分
    局投案。
二、案經臺南市警察局第五分局報請臺灣臺南地方法院檢察署檢
    察官相驗後偵查起訴。
    理  　　由
壹、證據能力認定：
一、本件認定事實所憑之證據資料，其中成大醫院九十五年二月
  　二十七日成附醫外字第0950001880號函附被害人王靜葉之診
    療資料摘錄表、病歷影本（見原審卷一第一六八頁、原審卷
    二第六四至一二四頁）、成大醫院診斷證明書（見相驗卷第
    四八頁）、行政院衛生署嘉南療養院中華民國九十五年六月
    二日嘉南般字第0950002664號司法精神鑑定報告（見原審卷
    一第一七六至一八０頁），均係從事業務之人於通常業務過
    程所須製作之證明文書，本院亦查無該文書有何故意登載不
    實之顯不可信之情況，依刑事訴訟法第一百五十九條之四第
    二款之規定自得採為本案認定犯罪事實之證據。
二、另台灣台南地方法院檢察署相驗屍體證明書、相驗筆錄、驗
    斷書（見相驗卷第十九至二一頁、第四一至四七頁、第二四
    至三三頁）、勘驗筆錄（見偵卷二第二十頁）及內政部警政
    署刑事警察局九十四年十二月六日刑鑑字第0940172692號鑑
    定書（見偵卷二第一三七頁），均係公務員職務上製作之證
    明文書，本院亦查無該等文書有何故意登載不實之顯不可信
    之情況，依同法第一百五十九條之四第一款之規定亦得採為
    本案認定犯罪事實之證據。
貳、實體部分：
一、訊據上訴人即被告甲○○矢口否認有何殺人之犯行，辯稱：
  　伊不是故意要潑灑被害人硫酸，硫酸也不是事先買回來要潑
    灑他的，伊買硫酸是要通水管的。當天伊看洗碗槽不通，要
    通水管，被害人叫伊不要通，將伊從洗碗槽拉到廁所門那裡
    ，被害人背著走，被害人忽然不小心摔倒坐在廁所裡面，造
    成伊手拿的硫酸桶傾斜後，硫酸倒出潑灑在被害人身上，後
    來被害人的手鬆掉，伊趕快把硫酸桶拿到客廳，回來看被害
    人已經跑到二樓主臥室房間內，伊有聽到被害人在浴室沖水
    的聲音，伊問被害人有無怎麼樣，被害人很生氣大聲回答叫
    伊走；被害人從沒跟伊說要分手，當天也沒有因此事發生爭
    吵云云。而被告之辯護人亦分別為被告辯護如下：
  (一)張金盛律師於原審辯稱：從廚房開始硫酸就已經被潑到地上
    ，可見當時兩人爭執在搶硫酸，被告買了二瓶，一瓶是放在
    二樓，被告如果故意要犯罪，樓上那一瓶並沒有用到，而且
    被告當時也沒有帶手套，根據鑑定報告，提到被害人受傷的
    位置，與被告自己的解釋，死者是自己跌倒，受傷的位置蠻
    相同的。又被告並非故意要從頭潑倒硫酸，因根據證人蔡美
    盞證述，當時被害人的頭髮好好的，故頭髮部分沾有硫酸恐
    係被害人脫衣服時碰到，其眼睛部分亦可能是脫衣服時碰到
    的。勘驗現場時，通道部分有無硫酸並沒有被拍攝出來，通
    道部分顯然是對被告有利，但是證據已經不存在，死者的衣
    服也被動過，現場也已經被破壞，嘉南療養院的鑑定報告也
    不完全說被告會做出這些事情，鑑定報告也說被告有可能會
    在某種情況下，他的隱藏性的病症會發作，但是發作的時間
    不定，所以說本案是屬於偶發事件，不是故意要殺人云云。
　(二)林瑞成律師於原審辯稱：被告從偵查中到現在都是主張他是
  　與死者是為了通水槽起爭執，因為拉扯才造成被告手上的硫
    酸桶溢出所造成的傷害。惟被告手上也有受傷，如果是被告
    對被害人潑硫酸，被告自己身體不可能不會受傷，故不無可
    能是在爭執當中，被告當時手上已經拿有硫酸桶，被告的手
    應該有動作，只是被害人沒有發覺，從案發經過的情形看來
    ，廚房的空間狹小，如果往外潑應該不會潑到自己，但被告
    又潑到自己，故可認被告與被害人應有發生口角並有拉扯的
    行為，不能以此來認定被告有殺人的故意。依據成大醫院記
    載被害人的灼傷面積，是依照人體部位加總起來，被害人胸
    部以上受傷的部分比較少，胸部以下的部分幾乎是百分之百
    ，當時被害人是否是面對面與被告起衝突，抑或背面與被告
    起衝突，在證人蔡美盞到達現場的時間應該是短短一、二分
    鐘，這時被害人已經在大門車庫的水龍頭沖水，根據傷勢的
    記載，是否是被害人當時的自救方法不得體，成大的醫院的
    陳醫師也說不排除用水沖洗不會造成百分之九十的灼傷，如
    果是被害人沒有常識的話，也不無可能造成，不能以百分之
    九十的燒傷，來斷定被告有殺人的故意，請求以傷害致死，
    酌量減輕被告之刑云云。
　(三)蘇新竹律師於本院審理中辯稱：本件審酌重點在於被告是否
  　有殺人的故意亦或是過失致死，證人蔡美盞是第一個到現場
    去的人，根據她的證述，有問死者家的水龍頭為何會一直在
    流，死者回他說因為他在車庫涼亭沖水，但是車庫的水龍頭
    是低於一公尺以下，必須蹲下來沖水，而且因為皮膚受傷，
    水流量也不可能太大，從卷附資料、病歷表顯示，張王靜葉
    她受傷的情況是上半身比較輕，下半身幾乎都有被硫酸潑灑
    的現象，但比較合理的解釋，應該是死者在沖水的時候，因
    為水流比較小，沒有完全的稀釋，所以流到下部，以致於造
    成死者有百分之九十受硫酸潑灑的情況，故不能以死者有百
    分之九十被硫酸潑灑的現象，來推定被告有殺人的故意，因
    此本件被告並無殺人之犯意及故意，本件之發生是被告與張
    王靜葉拉扯時所發生之意外，公訴人主張因張王靜葉主張分
    手，致被告萌生殺機，此為推測之詞，且被告有精神分裂症
    之病史，有台大、萬芳等醫院資料可稽，請鈞院審酌卷內資
    料，原審論以殺人罪顯然不當，被告主張係過失所造成應為
    可採云云。
二、本案被害人張王靜葉確因遭他人以腐蝕性化學液體潑淋身體
  　，因而受有全身90％化學性腐蝕傷，經送往國立成功大學醫
    學院附設醫院救治後，於九十四年十一月十日晚間八時二十
    三分許因多重器官衰竭併酸血症而不治死亡等情，業經檢察
    官督同檢驗員相驗屬實，有前揭成大醫院函附診療資料摘錄
    表、病歷資料、診斷證明書、台灣台南地方法院檢察署相驗
    屍體證明書、相驗筆錄、驗斷書及相驗照片十八張在卷可憑
    。且被害人身體上遭潑灑之化學液體確係硫酸，為被告所自
    承，且案發現場塑膠桶內留存之液體，經送內政部警政署刑
    事警察局鑑定結果，確認為硫酸無訛，亦有該局九十四年十
    二月六日刑鑑字第0940172692號鑑定書（見偵卷二第一三七
    頁）可參。則本案首應審酌認定者，無非被害人身體遭潑灑
    之硫酸，究竟是否係被告故意為之，亦或係被告及其辯護人
    所辯之「意外」過失所致，經查：
　(一)據證人蔡美盞於原審審理中結證稱：（張王靜葉與你關係？
  　）十幾年的鄰居。（九十四年十一月九日當天你有聽到張王
    靜葉喊救命？）有的。中午一點多的時候。（你聽到他喊救
    命，你如何處理？）我趕快出來，看到他家鐵門關著，我叫
    他開門，他說他眼睛已經看不到了，我叫他想辦法。不然我
    沒辦法救你，他叫我幫他叫救護車。我叫他用摸的出來開門
    ，他開門後，我趕快跑進去，看他全身脫光皮都脫落，我問
    他說為何會這樣，他說鄭仔潑他的。我又問他為何鄭仔把你
    潑成這樣，他說我跟他說我不愛他了，他一下就把我潑成這
    樣。（你說張王靜葉跟你說甲○○為何要潑他？）是的。張
    太太說我不愛他了，他就潑我。（張王靜葉有無跟你說其他
    的事？）我問他鄭仔在哪裡，他說他潑了人就走了。張太太
    有問我說機車還有無在那裡，我說有，我問他機車何人的，
    他說鄭仔的。（張王靜葉有說那是鄭仔清水管不小心被潑到
    的？）沒有。他親口告訴我「我不愛他了，他一下就潑過來
    了」，他沒有說潑哪裡，他有用手勢往他身上比一下（由下
    往上往內揮）。我進去看到他家涼亭的水龍頭在流水，我問
    他說你家水龍頭為何在流水，他說我去那邊沖水；（她有無
    說是被潑熱水？）他說他身上很熱，好像被熱水潑到。我想
    可能是，不然怎麼皮膚都脫掉等語（見原審卷二第十四、十
    五、十七頁）。
　(二)證人長媳楊惠卿於原審審理中結證稱：（九十四年十一月九
  　日當天是否記得有與你婆婆見面或通電話？）有通電話，沒
    見面。（當天何時？）那天是中午十二點四十五分以後的事
    ，我跟他通第一通電話。（你通幾通電話？）兩、三通。（
    是否陸續通電話？）是的。（為何陸續通兩、三通電話？）
    第一通時是我婆婆外出很多天，他回家以後他打電話告訴我
    他回來了。之後談話家常後，有另一通電話響了，我婆婆告
    訴我，我去接另一支電話，就掛斷了。之後沒多久，約五分
    鐘左右別人打電話講完了，就掛斷電話。我女兒說要吃蘋果
    ，我去廚房削一顆蘋果，之後我女兒又接到我婆婆的電話，
    我告訴我女兒馬上過去聽，等我去聽的時候就掛斷了，我問
    我女兒你阿媽講什麼事，我女兒講不出話，我就回撥過去給
    我婆婆，當時電話又進來，我家裡有兩支電話號碼，是撥代
    表號，如果通話就會跳到另外壹支，之後我馬上接另一支電
    話，接下後我婆婆告訴我叫我趕快幫他叫救護車，我問他發
    生什麼事，他告訴我說甲○○趁他不注意時，潑他熱水，眼
    睛快瞎了，我就掛電話打一一九，之後一一九告訴我撥另一
    個電話號碼叫救護車，我撥那個電話號碼沒有人接，我又打
    一一九，叫一一九幫我叫救護車，一一九又說他們也是撥打
    剛才告訴我的那通電話，後來我又打那支電話，通了之後他
    們說會馬上派車過去，然後我用手機打給我小叔，我小叔叫
    張森杰，結果他電話不通，我又打給我小嬸李鳳，我叫他
    趕快趕過去，也叫他叫救護車，之後我婆婆也打電話進來，
    他說他已經瞎了叫我叫救護車，我問他你周圍都沒有人嗎，
    他說沒有，我叫他要趕快大聲叫出來，左右鄰居才能過來幫
    他，然後就掛電話。（你知道你婆婆與甲○○關係？）知道
    ，男女朋友關係。（感情如何？）都還好。（到案發前？）
    好像為了分手事情爭吵。（你如何知道？）因為之前我婆婆
    打電話聊天時跟我說他要結束這段感情。（他有跟你說過他
    要跟甲○○分手，甲○○不要嗎？）有的，但不是當天那幾
    通電話。（張王靜葉到底何時開始跟你說他要跟甲○○分手
    ？）就是甲○○回來住的那段期間。時間我不太記得。大約
    前後一、二個月。（問：你意思是說案發前一、二個月才回
    小北，你婆婆才跟你提到要跟甲○○分手的事？）是的。」
    等語（見原審卷二第七至十頁）。
  (三)證人即被害人次媳李鳳於原審審理中結證稱：（你為何知
    道你婆婆出事？）是我大嫂打電話告訴我。他叫我趕快叫救
    護車，說媽媽出事情了。（你趕到時，現場如何？）我到現
    場救護車已經到他家，他已經在擔架上，救護人員在給他救
    護，他眼睛咪咪的，我問他為何是誰給你弄成這樣的，他說
    要跟壞人甲○○叔叔，我說要分手，甲○○叔叔說不要，就
    給我潑了；我有上救護車陪他，一路陪到醫院（再救護車上
    時意識是否清楚？）清楚，救護人員有問我張王靜葉幾年次
    ，我告訴救護人員就問我婆婆是否這樣，我婆婆點頭，他就
    沒有再講話。（張王靜葉為何沒有再講話？）因為他已經戴
    上氧氣罩，就沒有跟他說過話，急救時候我有在旁邊，後來
    就送進加護病房等語（見原審卷二第二十至二二頁）。
  (四)【依上開證人蔡美盞、楊惠卿、李鳳之證述以觀，被害人
    張王靜葉被潑灑之後不知係遭流酸潑灑，仍以為係遭熱水潑
    灑，顯見被告當時拿取流酸係要潑灑張王靜葉之用，並非要
    通水糟】，因此綜據上開證人蔡美盞等三人於原審所證述被
    害人死亡前之陳述，足認被害人確係遭被告故意以硫酸潑灑
    身體以致遭受皮膚腐蝕之傷害無疑。又證人蔡美盞、楊惠卿
    雖均證稱被害人自稱係遭被告以「熱水」潑灑等語，然硫酸
    具有強烈之腐蝕性，被害人突遭被告以具有強烈腐蝕性之液
    體潑灑身體之際，除皮膚遭腐蝕以致身體僅能感受強烈之燒
    灼感外，因無從即時認知其遭潑灑之「不明液體」即為「硫
    酸」，以致僅能據其身體所感受之灼熱感，向證人蔡美盞、
    楊惠卿陳稱係遭「熱水」潑灑，故被害人張王靜葉在被潑灑
    之後，以為係遭熱水潑灑，當時應仍不知被告甲○○所潑灑
    之物係屬「硫酸」，因此本件被告確係基於殺人之「故意」
    以硫酸潑灑被害人身體之事實認定。被告及其辯護人辯稱係
    被告以硫酸通洗碗槽之水管時，遭被害人阻止並將被告從洗
    碗槽拉到廁所門時，因被害人不小心摔倒坐在廁所裡面，以
    致被告手持之硫酸桶傾斜，硫酸倒出潑灑在被害人身上云云
    ，惟被害人係受有全身90 ％三度化學性腐蝕傷，倘果係因
    雙方拉扯致被害人往後倒地，而不慎將硫酸潑灑在被害人身
    上，依常情應只可能造成被害人正面受有少部分之化學性腐
    蝕傷，要不至於造成被害人全身90％化學性腐蝕傷之情形。
    至於被告本身手臂等處雖亦遭少量硫酸灼傷，此不過係被告
    因受被害人言語刺激，惱羞成怒，憤而向被害人潑灑硫酸之
    時，不慎自遭濺及所致，上難據以為被告有利之認定，另被
    告當時曾否穿戴防酸手套，亦無礙於其是否出於故意之認定
    ，是被告及其辯護人就此所為之辯解，均無非係卸責之詞，
    不足採信。
三、本案被害人確係遭被告故意以硫酸潑灑身體以致遭受皮膚腐
    蝕之傷害，既經認定如前，則被告當時究竟係出於「傷害」
    或「殺人」之犯意而為，亦有待審酌認定，經查：
  (一)【被害人張王靜葉身上所遭受流酸之灼傷痕，完全係由潑灑
    流酸所致，縱有沖水，但並無因水稀釋之痕跡傷害，因此張
    王靜葉身上因受流酸之潑灑所致之傷與沖水無關，已據主治
    醫師如下之結證甚詳在卷足稽，因此被告及其辯護人所辯張
    王靜葉全身之灼傷係因以水稀釋漫延所致云云，為不可採信
    】。卷附成大醫院所出具之診斷證明書記載被害人受害情形
    為「化學性灼傷佔總體表面積90%，三度，伴」酸血症（見
 　 相驗卷第四八頁），而據證人即當時曾為被害人實施急救之
    成大醫院外科部主治醫師陳琮琳於原審審理中證稱：（張王
    靜葉受到何傷害？）從他外表看來他的皮膚受到腐蝕性傷害
    。是何原因造成臨床上無法判斷。（他的傷害到何程度？）
    受傷有幾個領域，一般是火的燒傷，燙傷，化學性的傷害。
    我們從他的臨床表徵判斷是受何傷害，我們當時只能判斷他
    是受到液體化學性灼傷，至於是酸性或是鹼性我們要從他的
    病史判斷。（被害人傷害到何種程度？）我們是從皮膚組織
    學判斷，被害人應是三度灼傷，皮膚全部壞死，無法再生。
    另一度是皮膚表層傷害，三到五天日就會修護，二度是介於
    兩者之間。（被害人皮膚有深有淺？）有受傷部位都是三度
    灼傷。（沖水是否造成某一部分受到腐蝕性灼傷？）我們通
    常建議要以大量的水才能夠充分稀釋掉，小量的水有可能影
    響到其他部位。一般沖洗是有受創的部位，不會沖洗到沒有
    受傷的部位，除非是故意這樣做。（依你看被害人有無因為
    沖水稀釋化學藥品所造成的傷害？）依我看到的有受傷及沒
    有受傷的部位，沒有看到有水滴往下流的痕跡。當被害人下
    半身已經三度灼傷了，【我也看不出來是否有被水稀釋之痕
    跡傷害，因為被水稀釋的傷害不會比三度灼傷還嚴重，被害
    人胸部沒有受傷的部位是橫向的，並沒有看到沖水的痕跡】
    。（從成大醫院病例資料來看，患者身上最嚴重化學性傷害
    部位為何？）無法區別。因為哪邊最嚴重要確認他的深度及
    面積，因他全身都是三度灼傷，所以無法區別何部位最嚴重
    。（剛才辯護人問你說用水沖還是會擴散，還是會有稀釋的
    作用，就本件被害人來說，他所受的三度灼傷是否因為用水
    稀釋化學液體所造成？）人體是一個圓柱狀，如果有用水沖
    洗就會有水滴流下來的痕跡，我看病人所受的傷害並沒有這
    樣的痕跡。（所以說病人所受的傷害並不是用水沖到稀釋受
    到三度灼傷傷害？）【我認為她所受傷害都是很均勻的，跟
    用水沖過所受的傷害不一樣】。（如果穿衣服沖洗少量的水
    ，情形是否與你剛才所言一樣？）如果用水沖洗過還是有一
    些痕跡出現。（問：衣服上經沖水還含有硫酸，去碰到皮膚
    ，是否會影響皮膚？）有可能，但是不合理。除非這個病人
    被強拖住無法掙扎。不然就是不合理，因為他會痛會脫掉衣
    服等語在卷（見原審卷二第三九至四五頁）。依上開證人證
    述情形，被害人受有全部身體表面積90%之三度化學性灼傷
    ，且該等大面積之灼傷已排除係被害人遭潑灑硫酸後，因自
    行沖水稀釋而擴散之可能性。被告之辯護人辯稱：被害人之
    所以造成身體百分之九十灼傷，乃係被害人在沖水的時候，
    因為水流比較小，沒有完全的稀釋，所以流到下部以致云云
    ，即非可採。況且被害人突遭被告以硫酸潑灑身體，因皮膚
    遭強酸腐蝕以致身體感受強烈燒灼感（甚至脫皮）之際，驚
    慌忙亂之際，為減輕痛苦，除依直覺以大量之清水沖水稀釋
    洗滌外，實難想像被害人當時有任何可能僅以小量之水慢慢
    地清洗身體上之腐蝕性液體，是被告之辯護人所為上開辯解
    ，要無可取。
  (二)又被害人自頭部、顏面、左頸部、右前胸及全腹部、背腰臀
    部、左手前臂外側及手肘手背、右手前臂內外側及手背、雙
    腳等均受有化學性灼傷等情，業經檢察官督同檢驗員勘驗明
    確，有前揭驗斷書及被害人之照片在卷可稽，而前開證人陳
    琮琳醫師雖證稱被害人胸部沒有受傷等語，然此無非係因被
    害人胸部穿著胸罩所致，綜據此等被害人身體受硫酸灼傷之
    部位及面積研判，顯然可見被告係自被害人頭部、上半身開
    始潑淋硫酸。而以硫酸大量潑灑人之身體，當可奪人之生命
    ，此為一般人所知悉，被告以大量硫酸潑淋被害人身體，造
    成被害人受有全身90％三度化學性腐蝕傷，實難想像被告當
    時僅係意圖傷害被害人而已。況乎被告於潑灑被害人硫酸後
    ，即逕自離去住處，此據前述證人蔡美盞等三人之證述可知
    ，而被告就此亦不否認，雖被告辯稱係因被害人很生氣大聲
    叫伊走，故而離去云云，然被告與被害人果真恩愛有加，本
    案僅係是出意外所致，被告應無可能眼見被害人全身灼傷（
    甚至脫皮）痛苦不堪之際，率然置身受重創之被害人於不顧
    ，而逕自離去；又被告果僅係出於傷害被害人之犯意而為，
    亦無可能於逕自離去後，不加聞問，直至案發後第三天之九
    十四年十一月十二日凌晨二時三十分許，始向臺北市政府警
    察局南港分局投案（參照警訊筆錄第一頁）。以上在在足見
    被告殺人犯意堅定，被告與其辯護人等辯稱僅有傷害犯意，
    並無殺人之故意云云，均不足採信。
  (三)再者，本案被告所使用之硫酸係其於九十四年十一月初某日
    ，在臺南縣永康市○○路家樂福量販店附近之某化學原料行
    購買硫酸二瓶，並將其中一瓶裝於長方形乳白色塑膠罐內（
    寬約二十公分、高約二十五公分、厚約八公分，參照相驗卷
    二十頁背面勘驗筆錄），換裝時幾近全滿，並置於渠等住處
    廚房流理臺洗碗槽下等情，為被告於警訊及檢察官偵訊時所
    自承（見警卷第三頁、偵查卷第一四一頁），被告雖辯稱其
    購麥該硫酸係為通水槽之用云云，然本案偵查中經檢察官前
    往現場勘驗發現，被害人住處二樓樓梯口有二十三瓶無煙鹽
    酸，一樓車庫有一箱二十四瓶無煙鹽酸（見相驗卷二十頁筆
    錄及三一、三三頁照片），倘確有通水槽之必要，使用該等
    無煙鹽酸綽綽有餘，且較為安全，實無另向化學原料行購買
    硫酸之必要。此外，復有現場照片十八張及被害人當時所穿
    之胸罩一件、硫酸十六公克扣案可佐，堪信被告購買該等硫
    酸之際，已存有加害被害人之預謀（惟此時或僅有傷害被害
    人之意圖，尚無從遽認其已有殺人之犯意）。
  (四)據前開證人蔡美盞於原審證稱：被害人說「我不愛他」時，
    即遭被告潑灑硫酸；證人楊惠卿證稱：之前與被害人電話聊
    天時曾據其告知要結束這段感情，被害人與被告於案發前似
    曾為分手事情爭吵，時間大約在案發前一、二個月等語；證
    人李鳳亦證稱：被害人轉述其告知被告欲與其分手時，即
    遭被告拒絕，並潑灑不明液體等語（均見前引筆錄），且被
    告於警訊時自承：「張王靜葉就跟到後面進入廚房告訴我，
    叫我不要再通水槽，她會叫新愛人來通，聽到她這句話讓我
    很難過又生氣。」（見警卷第二頁）；「張王靜葉要與我離
    開是因為她在外面交了一個牙科醫師叫郭方雄，他們都知道
    ，只有我最後一個知道」（見原審卷第十三頁）等語，堪信
    被告起意殺害被害人之動機，應係不滿被害人另結新歡，復
    遭被害人當面出言告知與其不再有何恩愛，情感受挫之刺激
    所致。而此情於客觀上既非屬於無可容忍，足以引起公憤之
    情形，則被告之辯護人復為被告辯稱其係基於義憤云云，亦
    無可取。
四、最高法院96台上字第1425號96年3月25日發回意旨略以：
　(一)原判決於主文欄諭知：扣案之硫酸十六公克沒收，並於理由
  　欄說明：上開硫酸為上訴人所有供犯罪所用之物，應依修正
    前刑法第三十八條第一項第二款之規定宣告沒收等情。然上
    訴人始終否認係故意以硫酸潑灑被害人，並辯稱：伊與被害
    人在現場發生拉扯，被害人摔倒時不慎潑灑在其身上之硫酸
    量不多，檢察官至現場勘驗時，現場之容器內尚有四百西西
    之硫酸等語。稽諸檢察官九十四年十一月十八日十四時三十
    七分，前往現場勘驗筆錄內載：裝不明溶劑之容器高二十一
    公分、長十六公分、寬七點五公分，剩餘溶劑四百西西（九
    十四年度偵字第一四一一八號卷第二十頁背面）等情。而內
    政部警政署刑事警察局九十四年十二月六日刑鑑字第０九四
    ０一七二六九二號鑑定書，其內記載：警方送請鑑驗者係不
    明液體一瓶，其內液體淨重十七點五公克，取一點一二公克
    鑑定用罄，餘十六點三八公克（九十四年度偵字第一四一一
    八號卷第一三七頁）。則警方送鑑驗者是否即係檢察官在現
    場勘驗之容器，尚非全無疑義，仍待調查釐清云云。經查：
    【此部分經本院再函查結果，經台南市警察局第五分局函復
    「該分局檢送刑事警察局鑑定之硫酸一瓶，係由該分局偵查
    佐陳立武於94年11月18日下午14時37分會同台南地方法院檢
    察署檢察官吳維仁現場勘驗之容器無誤」，並有台南市警察
    局第五分局96年4月20日函本院附卷足稽，因此警方送鑑驗
    者之容即係檢察官在現場勘驗之容器，應無疑義】。
  (二)法律之解釋不能逾越法律之明文規定，此為解釋法律之大原
　　則。刑事訴訟法第一百五十九條第一項規定：「被告以外之
  　人於審判外之言詞或書面陳述，除法律有規定者外，不得作
    為證據」，則犯罪事實自應憑法律規定有證據能力之證據認
    定之，而證人以聞自原始證人在審判外之陳述作為內容之陳
    述，純屬傳聞之詞，其既未親自聞見或經歷其所陳述之事實
    ，法院縱令於審判期日對其訊問，或由被告對其詰問，亦無
    從擔保其陳述內容之真實性，不得任意擴張解釋證人之傳聞
    陳述具有證據能力。原判決於理由欄論述說明：被害人於案
    發後即傷重不治死亡，並未經警察及檢察機關製作筆錄，證
    人蔡美盞、楊惠卿、李鳳於第一審之供述，其雖均屬傳聞
    陳述，惟因符合「可信性之情況保證」與「使用證據之必要
    性」之二大要求，應均具有證據能力（原判決理由欄甲、一
    ），而採蔡美盞、楊惠卿、李鳳於第一審關於傳聞陳述部
    分之供述，為不利上訴人認定之主要依據。其所為論述說明
    及採為判決基礎之上開證據，難謂與刑事訴訟法第一百五十
    九條第一項之規定無違，尚有未洽云云。經查：
    (1)被告以外之人於審判外之言詞或書面陳述，除法律有規定
  　　者外，固不得作為證據，但本案在被害人張王靜葉受害後
    　唯一直接接觸之證人即蔡美盞、楊惠卿、李鳳於原審所
      證述並非完全係聽聞或傳聞，而張王靜葉於九十四年十一
  　　月九日下午一時十五分許遭受流酸潑灑後，至九十四年十
    　一月十日晚上八時二十三分許死亡，上開證人間或證人與
      被害人張王靜葉間並無串證之可能，而被害人鄰居即證人
      蔡美盞於原審所結證「張王靜葉開門後，伊趕快跑進去，
      看他全身脫光皮都脫落，張王靜葉告訴伊因她向甲○○說
      不愛他了，他一下就把張王靜葉潑成這樣，張王靜葉親口
      告訴伊，因張王靜葉不愛甲○○了，甲○○一下就潑過來
      了，張王靜葉說她身上很熱，好像被熱水潑到」（見原審
      卷二第十四、十五、十七頁）、證人即被害人長媳楊惠卿
      於原審審理中結證「…我馬上接另一支電話，接下後我婆
      婆（即張王靜葉）告訴我叫我趕快幫他叫救護車，我問他
      發生什麼事，他告訴我說甲○○趁他不注意時，潑他熱水
      ，眼睛快瞎了，我就掛電話打一一九…好像為了分手事情
      爭吵，因為之前我婆婆打電話聊天時跟我說他要結束這段
      感情（見原審卷二第七至十頁）、證人即被害人次媳李
      鳳於原審審理中所結證稱：「我到現場救護車已經到他家
      ，他已經在擔架上，救護人員在給他救護，他眼睛咪咪的
      ，我問他為何是誰給你弄成這樣的，他說要跟壞人甲○○
      叔叔分手，甲○○叔叔說不要，就給我潑了；我有上救護
      車陪他，一路陪到醫院，救護車上時意識清楚」（見原審
      卷二第二十至二二頁）等情。如依證人蔡美盞、楊惠卿、
      李鳳三人上開之證述均分別由被害人張王靜葉向該三名
      證人稱係因張王靜葉向甲○○說不愛他了，甲○○即潑灑
      其身體等事實係一致，應堪採信。
    (2)【按流酸係屬腐蝕甚強之一種化學物品，一般廚房流理檯
      洗碗槽下之水管均塑膠製品，流酸碰到塑膠製品馬上腐蝕
      ，依常理以觀，並無一般家庭購買流酸疏通廚房流理檯洗
      碗槽之理，況廚房平常置放食物，更不可能用流酸來疏通
      廚房之水糟，而甲○○與張王靜葉所住之家中已購買相當
      多之酸做為疏通水管之用，再案發現場之一樓流理台水
    　槽經以水桶沖洗後，並無阻塞之情形，亦經檢察官到場勘
      驗無誤，製有上開勘驗筆錄及勘驗照片28張在卷足憑，足
      見被告甲○○所辯購買硫酸係供清理水槽所用乙節，純係
      避重就輕之詞】，況張王靜葉當時以為係被熱水潑灑，不
      知道係遭流酸潑灑，如果當時張王靜葉知道甲○○所潑灑
    　之物係流酸，張王靜葉必會向蔡美盞、楊惠卿、李鳳三
      名證人說係遭流酸潑灑，但張王靜葉係向上開證人述說係
      遭熱水潑灑，顯見張王靜葉不知甲○○曾去買流酸置放於
      家中，當時張王靜葉亦不知甲○○所持之物係以流酸潑灑
      ，則被告甲○○當時係以殺人之故意向張王靜葉以流酸潑
      灑之事實亦堪認定，因此本院認為證人蔡美盞、楊惠卿、
      李鳳於原審理之證述足堪做為本案確因張王靜葉不再愛
      甲○○並告以要分開，甲○○聽聞後大怒而以流酸潑灑張
      王靜葉事實之佐證，並非證人蔡美盞、楊惠卿、李鳳之
      證述全部不可採。
五、綜據上述各情，本件被告故意殺人之犯行足堪認定，其與辯
    護人等所辯，無非事後避重就輕之詞，均不足採信。被告之
    辯護人於原審雖又聲請傳訊證人鄭美仁欲以證明被告事親至
    孝，然於本院更一審審理時則未再聲請，但原審及本院均認
    該證人顯與本案事實之認定無關聯性，自無傳訊之必要，附
    此敘明。
參、論罪科刑方面：
一、被告甲○○行為後，刑法及刑法施行法業於九十四年二月二
    日經總統以華總一義字第094-00014901號令修正公布，並於
    九十五年七月一日施行（下稱新刑法，修正前刑法下稱舊刑
    法），參酌最高法院九十五年五月二十三日刑事庭第八次會
    議決議，新刑法第二條第一項規定，係規範行為後法律變更
    所生新舊法律比較適用準據法，於新刑法施行後，應適用新
    刑法第二條第一項規定，為從舊從輕比較。另比較時應就罪
    刑有關之共犯、未遂犯、想像競合犯、牽連犯、連續犯、結
    合犯，以及累犯加重、自首減輕暨其他法定加減原因（如身
    分加減）與加減比例等一切情形，本於統一性及整體性原則
    ，綜其全部罪刑結果，而為比較。而刑法第二百七十一條第
    一項殺人罪之規定，新法並未有所增刪，即不生比較輕重問
    題，依新刑法第二條第一項規定，自應適用行為時舊法。
二、按以硫酸大量潑灑人之身體，當可奪人之生命，此為一般人
    所知悉，竟仍以大量預先購置之硫酸潑淋被害人身體，造成
    被害人受有全身90％三度化學性腐蝕傷，足見被告確有殺死
    被害人之犯意甚明。核被告甲○○所為，係犯刑法第二百七
    十一條第一項之殺人罪。又被告與被害人前曾於八十八年五
    月二十日在台北市○○○路山地教會結婚乙節，業經證人即
    當時曾經在場見聞之黃仁福於原審審理時到庭證述明確（見
    原審卷第八二、八三頁），且有當時結婚照片一紙在卷可憑
    （原審卷一第九七頁）雖渠等因故未辦理結婚登記，惟依民
    法第九百八十三條規定，結婚並不以辦理戶籍登記為必要，
    故其二人間具有家庭暴力防治法第三條第一款所定之家庭成
    員關係，洵堪認定。被告及其辯護人於原審雖再聲請訊問證
    人即當時之證婚人牟敦康，欲以證明被告與被害人曾經結婚
    之事實，亦無必要，併此敘明。而家庭成員間實施身體或精
    神上不法侵害之行為者，均屬家庭暴力，而家庭成員間故意
    實施家庭暴力行為而成立其他法律所規定之犯罪，則成立家
    庭暴力罪，同法第二條第一項、第二項分別定有明文，故被
    告所犯上開殺人罪，並構成上開家庭暴力罪。
三、至於被告之辯護人雖辯稱：被告有精神躁鬱症狀，行為時可
    能有精神耗弱或心神喪失之情事云云。惟經原審將被告送請
    行政院衛生署嘉南療養院實施精神鑑定結果，認被告對案發
    經過可詳細陳述，與其各次筆錄資料上之說詞相符合，且並
    無陳述有任何記憶障礙之問題，顯示當時意識尚清楚，故雖
    案發前曾有服用較大量之安眠藥物，但顯然未對其意識及記
    憶造成明確損害（安眠藥物之作用可能會造成記憶之障礙，
    大都以記憶缺損之現象呈現，但被告確認其記憶未有明顯缺
    損）。此外，被告過去曾有精神分裂症之診斷，且目前仍偶
    有精神病症狀之干擾；目前之智識能力僅達到輕度智能不足
    至邊緣智能程度範圍，判斷可能是受到疾病慢性化之影響而
    造成其認知功能之退化，但此退化卻尚未造成其認知能力及
    控制力之嚴重受損，且亦無證據顯示其在犯行之發生時受到
    活性精神病症狀之直接影響。因此，評估被告就犯行當時雖
    因精神障礙或心智缺陷，致使其行為辨識能力或控制能力受
    到影響，但卻尚未達「欠缺或顯著減低」之程度，即尚未達
    於心神喪失或精神耗弱之程度等語，有該院九十五年六月二
    日嘉南般字第0950002664號函附司法精神鑑定報告書可憑（
    原審卷二第一七五至一八０頁）足憑，故辯護人上開主張自
    不成立，本件並無得據以減刑事由，併此敘明。
四、原審以被告殺人犯行事證明確，而予論罪科刑，並對被告甲
    ○○量處無期徒刑，褫奪公權終身等情，固非無見，然查：
    (一)被告與被害人前曾於八十八年五月二十日在台北市○○○
    路山地教會結婚，僅因故未辦理結婚登記，二人間具有家庭
    暴力防治法第三條第一款所定之家庭成員關係，原判決就此
    未予查明，逕循公訴意旨認渠等為同居男女，屬於家庭暴力
    防治法第三條第二款所定之家庭成員關係，自有未合。(二)原
    判決認被害人於九十四年十一月九日上午十時許，張王靜葉
    始自外返回住處，與被告談判後，被害人表明不願復合，復
    向被告炫耀其已另結新歡，致被告惱羞成怒，於當日下午一
    時十五分許以硫酸潑灑被害人，該段期間長達二小時有餘，
    所載未臻明確。(三)原判決就被告是否確非出於傷害故意乃至
    被告行為之動機等，未敘明理由明確認定，亦有未合。就上
    述(一)部分，被告上訴意旨指摘原判決有不當，固為有理由，
    至被告其餘上訴意旨否認犯罪，辯稱事出意外，其並無殺害
    被害人之故意，或辯稱僅意在傷害或係基於義憤云云，雖均
    無理由，但原判決上開部分既有可議，自屬無可維持，應由
    本院將原判決撤銷改判之。
五、爰審酌被告甲○○與被害人張王靜葉為夫妻關係，僅因被害
    人另結新歡，表明與其不再恩愛，感情受挫，竟不念多年夫
    妻情誼，萌生殺機，而以大量硫酸潑灑被害人，造成被害人
    受有全身百分之九十之三度化學性腐蝕傷，手段殘酷，使被
    害人臨死前均感受極大之痛苦，並使被害人之子女等遭受無
    可回復之心靈傷痛，造成鄰里間極大之震撼，危害治安甚鉅
    ，且犯後一再飾詞狡辯圖卸刑責，難認有何悔意，態度不佳
    ，惟依卷附台灣高等法院被告全國前案紀錄表，被告此前並
    無任何犯罪前科，素行尚屬良好，暨其犯案當時係因遭被害
    人出言刺激等一切情狀，量處被告無期徒刑，並依法宣告褫
    奪公權終身，以資懲儆。扣案之硫酸十六公克，為被告所有
    供犯罪所用之物，並依修正前刑法第三十八條第一項第二款
    宣告沒收。
據上論斷，應依刑事訴訟法第三百六十九條第一項前段、第三百
六十四條、第二百九十九條第一項前段，刑法第二條第一項前段
、第二百七十一條第一項，修正前刑法第三十七條第一項，第三
十八條第一項第二款，判決如主文。
本案經檢察官李傳來到庭執行職務。
中　　華　　民　　國　　96　　年　　5　　 月　　16　　日
                  刑事第五庭  審判長法　官  楊明章
                                    法　官  戴勝利
                                    法　官  顏基典
以上正本證明與原本無異。
如不服本判決，應於收受本判決後十日內向本院提出上訴書狀。
其未敘述上訴理由者並得於提起上訴後十日內向本院補提理由書
狀（均須按他造當事人之人數附繕本）「切勿逕送上級法院」。
　　　　　　　　　　　　　　　　　　書記官  呂嘉文
中　　華　　民　　國　　96　　年　　5 　　月　　16　　日
附錄：本判決論罪科刑法條
刑法第二百七十一條第一項：
殺人者，處死刑、無期徒刑或十年以上有期徒刑。
